ACORDAO-COMPLETO-2524238

ACÓRDÃO 24/2022 ATA 1/2022 - SEGUNDA CÂMARA

VISTOS, relatados e discutidos estes autos de concessão de pensão militar no âmbito do Comando da Marinha, instituída por Roberto Magalhães Sanches, em benefício da Sra. Dyla de Salles Cunha Sanches.
ACORDAM os Ministros do Tribunal de Contas da União, reunidos em Sessão da Segunda Câmara, diante das razões expostas pelo Relator, nos termos dos arts. 71, inciso III, da Constituição Federal, 1º, inciso V, e 39, inciso II, da Lei 8.443/1992, e 260 e 262, do Regimento Interno do Tribunal de Contas da União, em:
9.1. considerar ilegal a concessão da pensão instituída por Roberto Magalhães Sanches, negando-lhe registro, em virtude do benefício ter sido calculado com base em grau hierárquico acima do devido;
9.2. nos termos da Súmula-TCU 106, dispensar a reposição das parcelas indevidamente recebidas de boa-fé;
9.3. determinar ao Comando da Marinha que:
9.3.1. nos termos do art. 262, caput, do Regimento Interno deste Tribunal, c/c art. 19, inciso II, da IN- TCU 78/2018, faça cessar, no prazo 15 (quinze) dias contados da ciência deste Acórdão, os pagamentos decorrentes do ato ou parcelas ora impugnados, sob pena de responsabilidade solidária da autoridade administrativa omissa;
9.3.2. emita novo ato de pensão, livre das irregularidades apontadas, disponibilizando-o a este Tribunal, por meio do Sistema e-Pessoal, nos termos e prazos fixados na IN-TCU 78/2018;
9.3.3. nos termos do art. 21, inciso I, da IN-TCU 78/2018, disponibilize a este Tribunal, por meio do Sistema e-Pessoal, no prazo de 30 (trinta) dias contados da ciência, o comprovante da data em que a interessada tomou conhecimento deste Acórdão;
9.4. conforme o art. 17, §1º, da Resolução-TCU 315/2020, caberá à Secretaria de Fiscalização de Pessoal (Sefip) monitorar o cumprimento das determinações ora expedidas, representando a este Tribunal em caso de irregularidades; 
9.5. orientar à Segecex que avalie a necessidade de inclusão da data de passagem para a inatividade no formulário de concessão de pensão militar no Sistema e-Pessoal, bem como a possibilidade de vinculação num único processo ou em apenas um relator, dos atos de reforma e de concessão de pensão que se referem ao mesmo militar, com o objetivo de racionalizar o trâmite administrativo no TCU; e
9.6. dar ciência deste Acórdão ao órgão responsável pela concessão, informando que o teor integral da deliberação poderá ser obtido no endereço eletrônico www.tcu.gov.br/acordaos e que o acesso às peças processuais poderá ser feito no endereço www.tcu.gov.br, opção "vista eletrônica".

PENSÃO MILITAR. Atos de Pensão militar da unidade emissora COMANDO DA MARINHA, enviados ao TCU pela unidade de controle interno Centro de Controle Interno da Marinha para fins de análise e julgamento.

Segunda Câmara

Comando da Marinha.

3. Interessados/Responsáveis:
3.1. Interessado: Dyla de Salles Cunha Sanches (XXX.563.667-XX).

13.1. Ministros presentes: Bruno Dantas (Presidente), Augusto Nardes e Raimundo Carreiro (Relator).
13.2. Ministros-Substitutos presentes: Marcos Bemquerer Costa e André Luís de Carvalho.

RAIMUNDO CARREIRO

Adoto como relatório, com ajustes de forma, a instrução lavrada pela Secretaria de Fiscalização de Pessoal-Sefip (peça 5) , cuja proposta de encaminhamento foi endossada pelo corpo diretivo da Unidade (peça 6) e pelo representante do Ministério Público junto ao TCU, na pessoa do Procurador Rodrigo Medeiros de Lima (peça 7) .
"INTRODUÇÃO
Trata-se de ato de pensão militar, submetido, para fins de registro, à apreciação do Tribunal de Contas da União (TCU) , de acordo com o art. 71, inciso III, da Constituição Federal.  O ato foi cadastrado e disponibilizado ao TCU por intermédio do Sistema e-Pessoal, na forma do art. 2º e 4º da Instrução Normativa TCU 78/2018.
O ato desse processo pertence às seguintes unidades:
Unidade emissora: COMANDO DA MARINHA.
Unidade cadastradora:  SERVIÇO DE INATIVOS E PENSIONISTAS DA MARINHA.
Subunidade cadastradora: SVPM - Pensão Militar.
EXAME TÉCNICO
Procedimentos aplicados
Os procedimentos para exame, apreciação e registro de atos de pessoal encontram-se estabelecidos na Instrução Normativa TCU 78/2018 e na Resolução TCU 206/2007. Essas normas dispõem que os atos de pessoal disponibilizados por meio do e-Pessoal devem ser submetidos previamente a críticas automatizadas, com base em parâmetros predefinidos.
As críticas das informações cadastradas na etapa de coleta do ato foram elaboradas e validadas levando-se em conta as peculiaridades de cada ato. Os itens verificados nessa etapa são inerentes a dados cadastrais, fundamentos legais, mapa de tempo, ficha financeira, assim como eventuais ocorrências de acumulação. Trata-se de verificações abrangentes, minuciosas e precisas e sem a necessidade de ação humana e, portanto, menos suscetível a falhas. As críticas aplicadas estão discriminadas no sistema, no Menu e-Pessoal, opção "Crítica", que podem ser acessadas mediante concessão de perfil específico a servidores do TCU responsáveis pela análise.
Além das críticas automatizadas, há verificação humana adicional no caso de haver alertas do sistema ou informações não formatadas, como esclarecimentos do gestor ou do controle interno.  
As críticas também consideram os registros do Sistema Integrado de Administração de Recursos Humanos (Siape) . O Siape disponibiliza informações atualizadas sobre as parcelas que integram os proventos, diferentemente, portanto, do e-Pessoal, que informa as parcelas no momento do registro do ato. 
Essa confrontação com o Siape fornece uma visão atual e verdadeira da situação, o que permite descaracterizar irregularidades e inconsistências que, embora constantes do e-Pessoal, já foram corrigidas.
As verificações detectadas no ato encontram-se discriminadas na aba de pendências do ato no sistema e-Pessoal, bem como no espelho do ato contemplado por esta instrução.
Exame das Constatações
Ato: 14445/2017 - Inicial - Interessado: ROBERTO MAGALHAES SANCHES - CPF: XXX.433.677-XX
Beneficiário: DYLA DE SALLES CUNHA SANCHES - CPF: XXX.563.667-XX - Cônjuge
Parecer do Controle Interno: considerar o ato Legal.
Constatações e análises: 
1.1.1. Posto/Graduação de referência para cálculo dos proventos de pensão  não correspondente ao Posto/Graduação imediatamente superior ao Posto/Graduação de referência para cálculo dos proventos de reforma.
Justificativa do Gestor de Pessoal: A presente concessão tem como amparo legal o contido no Art. 6º da Lei nº 3.765/60 que faculta aos militares contribuintes obrigatórios com mais de 30 e 35 anos de serviço contribuírem respectivamente para um ou dois postos ou graduações acima do que possuem.
Análise do Controle Interno: Justificativa do gestor esclarece pendência
Análise da Equipe Técnica: Ilegal
Pela leitura do ato de concessão militar e ato de reforma julgado legal por este TCU (TC-Processo 001.396/2002-9) , verifica-se que o instituidor foi inicialmente reformado por limite de idade com proventos com base no soldo de Contra-Almirante.
A posterior reforma por invalidez/incapacidade majorou os proventos para o posto/graduação para Vice-Almirante. Tal situação afronta o Acórdão 2225/2019-TCU-Plenário que permite a majoração de reforma somente para militares da ativa ou reserva e no caso em tela o militar já se encontrava reformado, sendo que tal irregularidade repercute sobre os proventos de pensão militar. O militar contribui para um posto acima, devendo a pensão ser de Vice-Almirante e não de Almirante de Esquadra como vem sendo paga.
Frente a tal situação a concessão em tela não pode prosperar, devendo receber a chancela pela ILEGALIDADE e reajustar os proventos da pensão militar a graduação de Vice-Almirante, um posto acima dos proventos devidos na reforma por idade.
No que se refere a acumulação de cargos/proventos públicos, verifica-se que a beneficiária acumula uma pensão paga pelo INSS, situação amparada no artigo 29 da lei 3.765/60.
1.1.2. Posto/Graduação de referência para cálculo dos proventos de reforma não correspondente a 02 (dois) graus hierárquicos imediatos/superiores ao último posto/graduação na ativa.
Justificativa do Gestor de Pessoal: A presente concessão tem como amparo legal o contido no Art. 6º da Lei nº 3.765/60 que faculta aos militares contribuintes obrigatórios com mais de 30 e 35 anos de serviço contribuírem respectivamente para um ou dois postos ou graduações acima do que possuem.
Análise do Controle Interno: Justificativa do gestor esclarece pendência
Análise da Equipe Técnica: Ilegal
Pela leitura do ato de concessão militar e ato de reforma julgado legal por este TCU (TC-Processo 001.396/2002-9) , verifica-se que o instituidor foi inicialmente reformado por limite de idade com proventos com base no soldo de Contra-Almirante.
A posterior reforma por invalidez/incapacidade majorou os proventos para o posto/graduação para Vice-Almirante. Tal situação afronta o Acórdão 2225/2019-TCU-Plenário que permite a majoração de reforma somente para militares da ativa ou reserva e no caso em tela o militar já se encontrava reformado, sendo que tal irregularidade repercute sobre os proventos de pensão militar. O militar contribui para um posto acima, devendo a pensão ser de Vice-Almirante e não de Almirante de Esquadra como vem sendo paga.
Frente a tal situação a concessão em tela não pode prosperar, devendo receber a chancela pela ILEGALIDADE e reajustar os proventos da pensão militar a graduação de Vice-Almirante, um posto acima dos proventos devidos na reforma por idade.
1.1.3. Possível cômputo de tempo privado no Tempo de serviço até 29/12/2000. Devolução do ato para complementação das informações. Atos de reforma: [14478/2017, SISAC-10637508-07-1999-001823-3, SISAC-10011404-07-1999-000563-5].
Justificativa do Gestor de Pessoal: Não há. Verificação efetuada no âmbito do TCU.
Análise do Controle Interno:  Não há. Verificação efetuada no âmbito do TCU.
Análise da Equipe Técnica: Legal
Pela verificação do ato de reforma do instituidor (10637508-07-1999-001823-3) , verifica-se que nos mais 30 anos de serviço efetivos, não há computo de tempo privado.
1.1.4. O percentual informado no campo 'Percentual (%) nos dados da ficha financeira, para a rubrica '2204001 - AD T SERVICO (Vantagem de caráter pessoal - Adicional por tempo de serviço) - R$3.864,32', é maior que 30%.
Justificativa do Gestor de Pessoal: Não há. Verificação efetuada no âmbito do TCU.
Análise do Controle Interno:  Não há. Verificação efetuada no âmbito do TCU.
Análise da Equipe Técnica: Legal
O pagamento encontra-se correto, há necessidade de correção de crítica que se destina a instituidores que foram reformados na ativo, tal fato foi informado ao setor competente.
O quadro resumo de ocorrências e, quando for o caso, o detalhamento da norma legal e da jurisprudência para as inconsistências acima elencadas encontra-se no anexo II dessa instrução. 
Encaminhamento do ato: 
Considerar ILEGAL e recusar registro  do ato de Pensão militar de ROBERTO MAGALHAES SANCHES do quadro de pessoal do órgão/entidade COMANDO DA MARINHA, com base nos arts. 71, inciso III, da Constituição Federal, 1º, inciso V, e 39, inciso II, da Lei 8.443/1992 e 260, § 1º, do Regimento Interno. 
Com fulcro no art. 262, caput, do Regimento Interno deste Tribunal, determinar ao órgão/entidade COMANDO DA MARINHA que: 
dê ciência, no prazo de quinze dias, contados da notificação, do inteiro teor desta deliberação ao interessado, alertando-o de que o efeito suspensivo proveniente da interposição de eventuais recursos junto ao TCU não o exime da devolução dos valores percebidos indevidamente, caso o recurso não seja provido.
informe o teor do acórdão que vier a ser prolatado, encaminhando ao TCU, no prazo de trinta dias, comprovante da data de ciência pelo interessado, nos termos do art. 4º, § 3º, da Resolução TCU 170/2004.
emita novo ato, livre da irregularidade ora apontada, em substituição  ao ato de Pensão militar de ROBERTO MAGALHAES SANCHES, submetendo-o à nova apreciação por este Tribunal, na forma do artigo 260, caput, também do Regimento.
promova o recálculo do valor atualmente pago a título de reforma/pensão militar com base no posto/graduação incorreto, no prazo 15 (quinze) dias, contados a partir da ciência desta deliberação, sujeitando-se a autoridade administrativa omissa à responsabilidade solidária, em face de manifesta ilegalidade.
dispense a devolução dos valores indevidamente recebidos de boa-fé até a data da ciência do órgão/entidade COMANDO DA MARINHA, do acórdão que vier a ser proferido, com base no Enunciado 106 da Súmula da Jurisprudência do TCU.
CONCLUSÃO
A abrangência e a profundidade das verificações levadas a efeito fundamentam convicção de que o ato 14445/2017 pode ser apreciado pela ilegalidade, em razão das irregularidades apontadas no item Exame das Constatações desta instrução, que representam afronta à legislação e à jurisprudência de referência
PROPOSTA DE ENCAMINHAMENTO
Ante o exposto, com fundamento no art. 71, inciso III, da Constituição Federal, no art. 1º, inciso V, e art. 39, incisos I e II, da Lei 8.443/1992, no art. 260 do Regimento Interno do Tribunal de Contas da União, propõe-se: 
Considerar ILEGAL e recusar registro  do ato de Pensão militar de ROBERTO MAGALHAES SANCHES do quadro de pessoal do órgão/entidade COMANDO DA MARINHA, com base nos arts. 71, inciso III, da Constituição Federal, 1º, inciso V, e 39, inciso II, da Lei 8.443/1992 e 260, § 1º, do Regimento Interno.
Com fulcro no art. 262, caput, do Regimento Interno deste Tribunal, determinar ao órgão/entidade COMANDO DA MARINHA que: 
emita novo ato, livre da irregularidade ora apontada, em substituição  ao ato de Pensão militar de ROBERTO MAGALHAES SANCHES, submetendo-o à nova apreciação por este Tribunal, na forma do artigo 260, caput, também do Regimento.
promova o recálculo do valor atualmente pago a título de reforma/pensão militar com base no posto/graduação incorreto, no prazo 15 (quinze) dias, contados a partir da ciência desta deliberação, sujeitando-se a autoridade administrativa omissa à responsabilidade solidária, em face de manifesta ilegalidade.
dispense a devolução dos valores indevidamente recebidos de boa-fé até a data da ciência do órgão/entidade COMANDO DA MARINHA, do acórdão que vier a ser proferido, com base no Enunciado 106 da Súmula da Jurisprudência do TCU.
informe o teor do acórdão que vier a ser prolatado, encaminhando ao TCU, no prazo de trinta dias, comprovante da data de ciência pelo interessado, nos termos do art. 4º, § 3º, da Resolução TCU 170/2004.
dê ciência, no prazo de quinze dias, contados da notificação, do inteiro teor desta deliberação ao interessado, alertando-o de que o efeito suspensivo proveniente da interposição de eventuais recursos junto ao TCU não o exime da devolução dos valores percebidos indevidamente, caso o recurso não seja provido."
	
	É o Relatório.

não há

Procurador Rodrigo Medeiros de Lima.

PENSÃO MILITAR. BENEFÍCIO CALCULADO COM BASE EM POSTO ACIMA DO QUE O MILITAR OCUPAVA NA ATIVA, SEM AMPARO LEGAL ILEGALIDADE. NEGATIVA DE REGISTRO. DETERMINAÇÕES.

PENSÃO MILITAR (PMIL)

Secretaria de Fiscalização de Integridade de Atos e Pagamentos de Pessoal e de Benefícios Sociais (Sefip).

Em exame ato de pensão militar do Comando da Marinha, instituída por Roberto Magalhães Sanches, em benefício da Sra. Dyla de Salles Cunha Sanches, submetido, para fins de registro, à apreciação do Tribunal de Contas da União (TCU) , de acordo com o art. 71, inciso III, da Constituição Federal. 
2.	Ao analisar a documentação, a Secretaria de Fiscalização de Atos de Pessoal (Sefip) , pugnou pela ilegalidade do ato, com a consequente negativa de registro, devido ao cálculo da pensão com base em grau hierárquico acima do ocupado pelo militar na ativa, sem amparo legal (peças 5 e 6) . O representante do Ministério Público junto ao Tribunal, douto Procurador Rodrigo Medeiros de Lima, endossou os apontamentos da unidade técnica (peça 7) .
3.	Passo a deliberar, adiantando que acompanho o entendimento da Sefip e do MPTCU.
4.	Segundo o caput do art. 110 da Lei 6.880/80, a majoração de proventos ao militar julgado incapaz definitivamente só é aplicada aos militares da ativa ou da reserva remunerada, verbis:  
Art. 110. O militar da ativa ou da reserva remunerada, julgado incapaz definitivamente por um dos motivos constantes dos incisos I e II do art. 108, será reformado com a remuneração calculada com base no soldo correspondente ao grau hierárquico imediato ao que possuir ou que possuía na ativa, respectivamente.  (Redação dada pela Lei nº 7.580, de 1986; grifei) .
6.	Ocorre que, conforme informações extraídas do espelho do ato de reforma do militar juntado à peça 8 (ato 14.478/2017, apreciado legal pelo Acórdão 10571/2018-TCU-Segunda Câmara, Relator Ministro-Substituto Marcos Bemquerer Costa) , o instituidor da pensão, Sr. Roberto Magalhães Sanches, já se encontrava percebendo proventos calculados com base em dois postos acima (vice almirante) do que ocupava na ativa (capitão de mar e guerra) , desde 2003 até a data de óbito em 2017.
7.	Portanto, conforme as regras definidas no Estatuto dos Militares, não é aplicável a majoração de proventos do militar já reformado devido à superveniência de doença incapacitante, ou ao militar na reserva remunerada que já perceba proventos calculados com base em posto acima, à exceção do previsto no § 2º do art. 110 da Lei 6.880/1980. 
8.	Não é por outras razões que a jurisprudência deste Tribunal se consolidou pela impossibilidade de majoração de proventos em casos da espécie. Os casos mais paradigmáticos foram os Acórdãos 1.529/2019 e 2.225/2019, do Plenário deste Tribunal, ambos relatados pelo Ministro Benjamin Zymler, assim ementados:
ATOS DE REFORMA. ALTERAÇÃO DE UMA DAS CONCESSÕES PARA ELEVAÇÃO, EM UM GRAU HIERÁRQUICO, DO POSTO SOBRE O QUAL CALCULADOS OS PROVENTOS DO INATIVO, EM FACE DA SUPERVENIÊNCIA DE INVALIDEZ PERMANENTE DECORRENTE DE DOENÇA ESPECIFICADA EM LEI. MILITAR ANTERIORMENTE REFORMADO COM PROVENTOS JÁ CALCULADOS SOBRE O POSTO HIERÁRQUICO SUPERIOR, POR TEMPO DE SERVIÇO. AUSÊNCIA DE PREVISÃO LEGAL PARA EXTENSÃO DA VANTAGEM ESTABELECIDA NO ART. 110 DA LEI 6.880/1980 A MILITARES JÁ REFORMADOS, BEM COMO PARA O ACRÉSCIMO DE DOIS POSTOS NO CÁLCULO DOS PROVENTOS. NEGATIVA DE REGISTRO. DETERMINAÇÕES. LEGALIDADE E REGISTRO DAS DEMAIS CONCESSÕES (Ac. 1529/2019 e 2.225/2019-TCU-Plenário; relator: Ministro Benjamin Zymler) .
9.	Na esteira desses precedentes, formou-se caudalosa jurisprudência, ilustrada pelos Acórdão 12908/2020-TCU-Segunda Câmara (relator: Ministro Augusto Nardes) ; 12.963/2020 e 12.959-2ª Câmara (de minha relatoria) ; 13.923/2020-1ª Câmara (relator: Ministro Benjamin Zymler) ; 13.958/2020-2ª Câmara (relatora: Ministra Ana Arraes) ; 13.961/2020-1ª Câmara (relator: Ministro-Substituto Weder de Oliveira) ; entre outros.
10.	Desse modo, perfilho-me às considerações da Sefip e do MPTCU e entendo que o ato de pensão militar em comento deve ser considerado ilegal, uma vez que os proventos estão sendo calculados com base em posto indevido. Conforme a documentação apresentada nos autos, os proventos devem ser ajustados para o posto de vice almirante.
11.	Além disso, como o ato foi enviado ao TCU em agosto de 2017, há menos de cinco anos, pode ser apreciado sem a necessidade de prévia oitiva da interessada (conforme entendimentos no RE 636.553/RS e no Acórdão 122/2021-TCU-Plenário, Relator Ministro Walton Alencar Rodrigues) .
12.	Em acréscimo, causa estranheza que o Comando da Marinha tenha emitido o ato de pensão (ato 14.445/2017 - peça 3) calculando os proventos com base em grau hierárquico diferente daquele considerado no ato de reforma do militar (ato 14.478/2017 - peça 8) , sabendo-se que não amparo legal para tal ajuste.
13.	Por fim, cabe registrar que as informações constantes na ficha relativa à concessão da pensão (peça 3) não são adequadas para a análise da ocorrência de cômputo do posto acima, pois não se verifica a data da passagem para a inatividade, que só foi encontrada na ficha referente à reforma, disponível em outro processo do TCU (peça 8) . Fica, portanto, prejudicada a análise quanto ao efetivo tempo de serviço do militar para fins de comprovação do auferimento da vantagem prevista no revogado art. 6º da Lei 3.765/1960.
14.	Dessa forma, recomendo à Segecex, que avalie a necessidade de inclusão da data de passagem para a inatividade no formulário de concessão de pensão militar no Sistema e-Pessoal, bem como a possibilidade de vinculação num único processo ou em apenas um relator, dos atos de reforma e de concessão de pensão que se referem ao mesmo militar, com o objetivo de racionalizar o trâmite administrativo no TCU. 
15.	Diante das considerações aqui alinhadas, Voto no sentido de que esta Segunda Câmara adote a proposta de Acórdão que ora submeto à apreciação.
TCU, Sala das Sessões, em 25 de janeiro de 2022.
RAIMUNDO CARREIRO 
Relator